臺北高等行政法院判決
　　　　　　　　　　　　　　　　　　　95年度訴字第3987號
　　　　　　　　　　　　　　　.
原　　　告　甲○○
　　　　　　乙○○
　　　　　　丙○○○
　　　　　　丁○○
兼　共　同
訴訟代理人　戊○○
被　　　告　財政部臺灣省北區國稅局
代　表　人　凌忠嫄（局長）住同上
訴訟代理人　己○○
上列當事人間因遺產稅事件，原告不服財政部中華民國95年9 月
15日台財訴字第09500263980 號（案號：第00000000號）訴願決
定，提起行政訴訟。本院判決如下：
    主  文
訴願決定及原處分（即復查決定）均撤銷。
訴訟費用由被告負擔。
　　事  實
一、事實概要：被繼承人張炳耀民國（下同）89年6 月22日死亡
    ，原告等於89年10月13日辦理遺產稅申報，經被告查獲漏報
    被繼承人89年5 月16日自其宜蘭縣宜蘭市農會（下稱宜蘭市
    農會）帳戶提領新臺幣（下同）1,921,048 元，以原告戊○
    ○名義存入同農會泰山分部定期存款帳戶1,800,000 元（2
    張存單各900,000 元）及活期儲蓄存款帳戶121,048 元合計
    1,921,048 元（下稱系爭資金），涉有遺產及贈與稅法第4
    條規定之贈與情事（贈與稅核課處分現於復查程序進行中）
    ，經併計遺產總額課稅。原告等不服，主張系爭資金實係被
    繼承人之女即原告丁○○所有，寄放委託被繼承人保管；因
    原告丁○○之配偶呂錫麟於83年4 月7 日間因車禍身亡，丁
    ○○突遭遽變精神恍惚，故將系爭資金信託被繼承人管理；
    嗣被繼承人於去世前，又於89年5 月16日將該筆款項轉存到
    原告戊○○宜蘭市農會泰山分部存款帳戶，分作2 筆定期存
    款各900,000 元，餘121,048 元則存入活期儲蓄帳戶內。故
    系爭資金係原告丁○○所有，並非被繼承人死亡前贈與繼承
    人戊○○，不應併計被繼承人遺產課稅云云，申經被告復查
    決定以，依原告所提示之「募捐啟事」、「勞工保險現金給
    付收據」及「王維昌診所診斷證明書」等相關資料查核，原
    告丁○○固因其配偶呂錫麟於83年4 月7 日車禍身亡而領取
    勞保局給付1,242,000 元、肇事者給付之民事賠償金2,200,
    000 元及呂錫麟之鐵路局員工互助慰問金683,55元合計4,12
    5,550 元（1,242,000+2,200,000+ 683,550），又原告丁○
    ○到該診所就診日期為83年4 月10日，距其配偶呂錫麟83年
    4 月7 日車禍身亡日僅相隔3 天，其突遭遽變，致短時間內
    精神恍惚虛弱，乃人之常情；惟此並不足以證明其因而即無
    法處理撫恤金；縱如原告所稱，信託法係於85年1 月26日施
    行，本件因繼承人丁○○患有精神官能症，確無法處理前述
    賠償撫恤金，故於83年間將金錢信託被繼承人管理，則何以
    僅就其中2,000,000 元信託，而非就全部撫恤金4,125,550
    元信託？且原告等又無法提示該筆款項確係原告丁○○信託
    被繼承人管理之契約書，及分別記帳管理之相關資料供核，
    又系爭資金被繼承人係以原告戊○○名義轉存宜蘭市農會泰
    山分部定期存款帳戶1,800,000 元（2 張存單各900,000 元
    ），餘121,048 元亦存入原告戊○○該農會活期儲蓄存款帳
    戶，而非存入原告丁○○銀行帳戶，顯見原告主張信託核不
    足採。另原告等主張上揭定期存單分別於90年12月11日及91
    年10月2 日解約，並電匯至原告甲○○臺灣區中小企業銀行
    活期儲蓄存款帳戶及甲○○之配偶石麗卿之同農會帳戶，均
    借予原告甲○○使用，並由原告甲○○自91年1 月4 日起每
    月支付利息10,000元予原告丁○○，91年10月5 日起改每月
    支付利息20,000元予原告丁○○，惟查所附證明資料僅文字
    書寫並未書立借款雙方名義或約定事項或簽章或立約日期，
    利息簽收亦如此，是原告主張系爭資金為原告丁○○信託被
    繼承人管理之財產，而非被繼承人之財產，其主張核不足採
    ，原核定將系爭資金併入遺產總額課稅，並無不合等由，駁
    回其復查之申請。原告等仍不服，提起訴願，復遭決定駁回
    ，遂提起本件行政訴訟。
二、兩造聲明：
  (一)原告聲明：訴願決定及原處分均撤銷。
  (二)被告聲明：駁回原告之訴。
三、兩造之爭點：
　(一)原告主張之理由：
　  1.系爭資金非被繼承人張炳耀所有，實為原告丁○○託其保
      管：
      (1)被繼承人在83年度5 月前之存款記錄並無大額款項，其
        係因丁○○之夫呂錫麟於83年4 月7 日車禍身亡後，才
        有大筆款項存入被繼承人戶頭，該筆款項為原告丁○○
        所有。故被告就不應主張要課與贈與稅及遺產稅。
      (2)查被告認定原告所漏報之稅款，實乃原告丁○○之夫呂
        錫麟於83年4 月7 日因車禍身亡，其所服務之臺灣省鐵
        路局員工互助慰問金683,550 元、勞保給付1,242,000
        元及民事賠償金2,200,000 元，合計4,125,550 元，扣
        除喪葬費及生活所需之費用後之餘款。因原告丁○○為
        精神失常之人，為免原告丁○○受騙亂用及將來撫育未
        成年子女（患軟骨智障症雙胞胎女兒，一於83年10月28
        日病亡，另一迄今臥病在床逾12年，兒子於81年12月生
        當時為足2 歲）所需，經83年6 月5 日家族會議決定，
        乃委由被繼承人保管，故被繼承人於83年6 月11日將上
        開剩餘之2,000,000 元存放於被繼承人之宜蘭市農會活
        期存款帳戶，並約定家族中，倘有急需借用該款時，無
        論利率高低，每1,000,000 元須按月支付利息10,000元
        ，以保障原告丁○○家人生活費用。
      (3)復上開2,000,000 元自83年6 月11日存至同年底，因原
        告丁○○雙胞胎大女兒呂文嘉於83年10月28日死亡，為
        支付呂文嘉之醫藥費及殯葬費而用掉一部份，被繼承人
        於84年1 月26日將其餘款項存至其帳戶中，直至89年5
        月16日本金及利息共計1,921,048 元（即系爭資金）。
        89年5 月7 日因被繼承人生病，無法善盡保管管理之職
        ，遂依83年6 月5 日家族會議之決定，始委由原告戊○
        ○管理，並將系爭資金分2 筆各900,000 元轉存於原告
        戊○○之宜蘭市農會定存帳戶，其餘121,048 元存於活
        期存款帳戶中。
      (4)又90年12月11日因原告甲○○家有急需，故於90年12月
        9 日經家族會議之決議，同意借用900,000 元；嗣於91
        年10月2 日原告甲○○之配偶石麗卿有急用，故於91年
        9 月29日經家族會議同意借予900,000 元，兩者均立有
        借據，並按家族會議決定所約定之利息，按月取息。如
        上所述，原告丁○○因精神失常且無其它收入，上開利
        息收入，除自己看病，尚需撫養重病之女兒及幼兒，其
        家用尚且不足，何需申報及繳納綜合所得稅。
      (5)至被告主張原告丁○○託被繼承人管理金錢，應該有信
        託契約云云。惟遑論83年間尚無信託法，縱當時已有此
        法制，亦鮮少父母子女間正式立有書面之信託契約？又
        原告丁○○如有能力訂立書面的信託契約，即有能力自
        行管理大筆銀錢，而不必委由父親或姊姊經管。
      (6)惟原告等向被告及財政部提起復查及訴願時，上開家族
        會議決定紀錄及借據，遍尋不著，直至95年8 月20日，
        於原告戊○○協助原告丁○○清理臥房時無意間發現原
        告丁○○將之藏匿於床下，問其藏匿原因，謂係保護其
        子女用。復查及訴願所言，因無紀錄及借據可資佐證，
        致一誤再誤，謹請明鑒。
    2.復被告主張原告丁○○曾於83年間轉出2,019,150 元交由
      原告戊○○保管，原告說詞前後反覆乙節：
      查83年6 月23日存入原告戊○○宜蘭農會2,019,150 元，
      乃全省鐵路局員工募捐的款項，是原告丁○○所有的款項
      。再加上勞保撫恤金124 萬、肇事者的民事賠償220 萬元
      、慰問金68萬9550元，總計400 多萬元，故寄託在被繼承
      人戶頭者為系爭資金，寄託在原告戊○○名下者則有200
      萬，其他如奠儀部分即為原告丁○○之公婆所取用。而被
      告所謂「原告原先少講了200 餘萬元」，即是這筆款項，
      原告認為此筆款項一直都以原告戊○○名義存在宜蘭市農
      會，並未存入被繼承人戶頭，不致會有爭議，故未主動提
      及。此適更足以證明原告丁○○擁有如此多之款項，更足
      以證明被繼承人名下的2,000,000 元，乃原告丁○○所有
      的。
    3.另關於原告丁○○之病情說明如下：
      (1)被告誤解「天文堂中藥行」與「天文堂中醫診所」性質
        係完全不同。「中醫診所」有中醫師，才能出具診斷證
        明。鄉下人往往到「藥行」拿藥吃，藥行無法出具「就
        診時間、金額、疾病名稱等資料」。
      (2)且被告提及原告丁○○之戶籍資料，以「該戶又無其他
        成年人設籍」，原告丁○○患病且需全天照護之女兒，
        「當由丁○○獨立扶養」，主張原告丁○○「其應有處
        理一般事務之能力」。其實原告丁○○住宜蘭市○○里
        ○ 鄰○○路○ 段197 巷10弄26號，住在宜蘭的其他原告
        甲○○、乙○○、丙○○○也都住近處，都是同路段14
        7 號、149 號。彼此互相照應，原告丁○○之母即原告
        丙○○○多年來一直無間斷地幫忙。至於所稱原告丁○
        ○「其應有處理一般事務之能力」云云，查原告丁○○
        之「精神官能症」發生在83年間，一向幫忙照護女兒之
        丈夫車禍身亡，伊一時無法承受，病情比較嚴重。後來
        有藥石醫治、親友安慰病致情漸好轉，雖未完全痊癒，
        但也不是完全沒有「處理一般事務之能力」。只是她一
        向信賴姊姊原告戊○○，故大筆銀錢由原告戊○○處理
        。
      (3)又原告丁○○之所以於宜蘭縣智障者促進會擔任志工，
        係因宜蘭縣智障者促進會總幹事鼓勵原告丁○○走出家
        庭，多與他人來往，開闊心胸，有助於其病情，且該份
        工作允許原告丁○○帶著殘障女兒一同上班，不致影響
        原告丁○○照顧女兒的需要。而由被告所提出之原告丁
        ○○89年至95年之綜合所得稅各類所得資料清單，可見
        原告丁○○收入十分微薄，自社團法人宜蘭縣智障者權
        益促進會所領得之報酬，每月僅數千元。被告所提原告
        丁○○自緯綺實業有限公司所領得之款項，不過2,370
        元，係原告丁○○在家為緯綺實業有限公司代工修剪成
        衣線頭所得之微薄工資。至於宜蘭市公所於89年給付之
        111,300 元，是其中大筆的一項，之後，再也沒有收入
        。
    4.又被告一面責怪原告丁○○之兄弟未分遺產予原告丁○○
      ，缺乏同情心；另一方面又表示不相信原告甲○○給付原
      告丁○○較農會高一些之利息，有意幫助原告丁○○云云
      ，豈不自相矛盾？況原告甲○○是因為農會催促償還借款
      本金，不得不設法籌錢還款，本來一般民間借款的利息就
      是比農會的利息高一些。多年來，原告丁○○在精神、物
      質上，得諸於兄弟姊妹幫助的也不少。
    5.綜上所述，被繼承人遺產稅案之1,921,048 元確實為原告
      丁○○所有，請求判決如原告訴之聲明。
  (二)被告主張之理由：
    1.就系爭資金之資金流程部分：
      (1)依中華郵政股份有限公司宜蘭郵局93年5 月17日函復，
        原告丁○○將勞工保險局83年5 月23日開具之第G00000
        00郵政特種匯票金額1,242,000 元，於83年5 月28日存
        入原告丁○○宜蘭縣宜蘭市三星郵局第16944-8 號帳戶
        。
      (2)次依該公司93年6 月2 日儲字第0930707249號函復，83
        年6 月8 日該帳戶被現金提領2,000,000 元。
      (3)又宜蘭市農會93年9 月14宜市農信字第9302422 號函復
        ，被繼承人83年6 月11日以現金存入定期存款2,000,00
        0 元，83年12月23日中途解約後均以現金提領。
      (4)再依原告93年3 月2 日之訴願書檢附之宜蘭市農會存單
        存款交易明細表資料，被繼承人定期存款帳戶存入下列
        資金：
        84年1 月26日：存入1,600,000 元，到期續存至89年
          5 月16日本息合計1,921,048 元（即系爭資金）。
        其他3 筆定期存款合計1,780,000 元（本金），均到
          期續存至89年4 月1 日後，轉帳存入被繼承人該農會
          活期儲蓄存款帳戶，該帳戶隨即被現金提領1,900,00
          0 元（含本息）。上揭定期存款之明細如下：
          (甲)84年7月4日存入1,000,000元。
          (乙)86年10月27日存入580,000元。
          (丙)86年9月22日存入200,000元
      (5)綜上，原告丁○○宜蘭縣宜蘭市三星郵局帳戶於83年6
        月8 日縱然是被「現金」提領2,000,000 元，而被繼承
        人宜蘭市農會定期存款帳戶於83年6 月11日「現金」存
        入2,000,000 元，兩者存提日期相距3 天無法相連，且
        均係「現金」存入或「現金」提領，難以認定係同1 筆
        資金；又該筆定期存款復於83年12月23日中途解約後以
        「現金」提領，84年1 月26日被繼承人同農會定期存款
        帳戶存入1,600,000 元（系爭資金最初存入農會之本金
        ），兩者金額不符又係現金提領，且提領日期和存入日
        期差距達1 個月以上，難以認定係同1 筆資金。是以，
        原告主張原告丁○○於83年6 月8 日提領2,000,000 元
        之資金，並將其中1,600,000 元（即系爭資金之本金，
        89年5 月16日到期之本息合計1,921,048 元）以被繼承
        人名義存入宜蘭市農會定期存款帳戶之資金，兩者係同
        1 筆資金，其主張核不足採。又被繼承人宜蘭市農會定
        期存款帳戶陸續於84年7 月4 日存入1,000,000 元、86
        年10月27日存入580,000 元、86年9 月22日存入200,00
        0 元合計1,780,000 元，從而原告主張被繼承人只是農
        夫，生前除系爭資金外，別無其他資金來源，可證系爭
        資金應非被繼承人所有云云，核不足採，原核定並無不
        合。
    2.原告主張系爭款項非屬被繼承人所有，係屬原告丁○○所
      有，乃因丁○○83年4 月7 日領取賠償金4,125,550 元後
      ，以信託方式委由被繼承人管理，系爭資金非屬被繼承人
      遺產。惟查：
      (1)原告既主張丁○○患有精神官能症，無法處理撫恤金，
        故而信託被繼承人管理，惟依原告說明各項賠償撫恤金
        等合計4,125,550 元，與其主張信託之金額2,000,000
        元差距甚遠，既因患病無法處理，何以僅管理其中部分
        ，未管理全部撫恤金：原告復主張民事賠償金2,200,00
        0 元由原告丁○○之公婆處理及領取，惟無法提供相關
        證明文件供核。
      (2)另信託金錢，依信託法第2 條及第24條規定，應立契約
        或遺囑，且需分別記帳管理，而該筆1,921,048 元系爭
        資金自84年1 月26日以本金1,600,000 元存入被繼承人
        定期存款帳戶，嗣後一直續存至89年5 月16日解約，原
        告丁○○與被繼承人間既未訂立信託契約，該筆定期存
        款又於被繼承人死亡前即89年5 月16日又轉存至原告戊
        ○○宜蘭市農會泰山分部存款帳戶，而非返還原告丁○
        ○，其主張信託，核不足採。
      (3)原告主張自被繼承人宜蘭市農會定期存款帳戶提領轉存
        入原告戊○○同農會泰山分部定期存款帳戶資金1,800,
        000 元，於90年12月11日及91年10月2 日解約後，分別
        轉存至原告甲○○、石麗卿農會存款帳戶各900,000 元
        ，再由原告甲○○自91年1 月4 日起按月支付利息10,0
        00元予原告丁○○，自同年10月5 日起改按月支付利息
        20,000元。惟查所附證明資料僅文字書寫並未書立借款
        雙方名義或約定事項或簽章或立約日期，且利息簽收亦
        是如此，甚而非依申請書所主張每月付20,000元，是原
        告主張系爭資金係原告丁○○信託被繼承人保管，顯係
        臨訟之詞，核不足採。
    3.原告主張因丁○○精神失常無法保管系爭資金，乃委由被
      繼承人張炳耀保管乙節：
      (1)原告所附之王維昌診所出具之診斷證明書提及原告丁○
        ○83年4 月10日應診其病名「精神官能症」。然原告至
        今未提供丁○○所稱於天文堂中醫診所，該診所出具證
        明原告丁○○就診時間、金額、疾病名稱等資料，及原
        告丁○○除於83年4 月10日至王維昌診所之1 次就診紀
        錄外，是否仍有其他次之就診紀錄。
      (2)而原告主張羅東聖母醫院96年6 月29日診斷證明書，原
        告丁○○之女呂文禎（77年次）罹患「癲癇、有機酸尿
        症」，醫師囑言「病人因上述疾病，目前長期臥病，需
        鼻胃管餵食」。另依被告查調之戶籍資料，原告丁○○
        之戶籍資料，其與長子呂桄頡及呂文禎設於同戶籍資料
        ，該戶該戶僅有3 人（另一女呂文嘉於83年12月28日死
        亡），而83年間當時丁○○擁有1 對雙胞胎之女兒，均
        罹患相同疾病且均需24小時照護，而該戶又無其他成年
        人設籍，依一般經驗及論理法則，當由原告丁○○獨立
        扶養，其應有處理一般事務之能力。
      (3)依被告電腦線上查調之綜合所得稅各類所得資料清單，
        原告丁○○於89年至95年間曾自緯綺實業有限公司、社
        團法人宜蘭縣智障者權益促進會及宜蘭市公所取得薪資
        所得。且原告亦認諾原告丁○○君銀行帳戶平時交由其
        自行保管運用。
      (4)綜上，原告迄今尚無法舉證原告丁○○確有長期罹患「
        精神官能症」，致無法處理其日常事務；丁○○又於緯
        綺實業有限公司等單位就職；且原告丁○○又需獨立照
        料其罹患重症需人24小時照料之女兒；又原告認諾丁○
        ○銀行帳戶平時交由其自行保管運用；足證原告丁○○
        並非無處理事務能力，其資金顯無委託他人保管之必要
        ，縱原告丁○○無處理事務能力，需委託他人保管其資
        金，仍可將系爭資金以原告丁○○名義存放各地金融機
        構機構，旁人協助保管存摺印章即可，既可達到代為管
        理又可達到保障其資金之安全之目的，是原告主張系爭
        資金有委託被繼承人保管之必要，核不足採。
    4.原告復主張系爭資金經由83年6月5日家族會議決定，委由
      被繼承人保管，並於83年6月11日將上揭剩餘資金2,000,0
      00元，存放於被繼承人宜蘭縣農會活期存款帳戶中，並約
      定族人中倘有急需借用該款時，無論利率高低，每100 萬
      元按月支付利息1 萬元，以保障原告丁○○家人生活費用
      乙節：
      (1)查原告提供之83年6月5日「委託關係家庭會議記錄」主
        持人為被繼承人張炳耀，其與會人員有張炳耀之弟張松
        竹、張炳輝、張允恭、張炳燦、張炳鈴等6 人。依一般
        社會常情及論理法則，一般人錢財不露白以防止他人隨
        意來借款及遭受不明人士或歹徒威脅覬覦，被繼承人竟
        將自己女兒原告丁○○配偶遭受不幸之社會捐款節餘款
        項，召開家族會議，甚至其會議對象並非原告丁○○之
        至親父母及兄弟姊妹，而係原告丁○○之父親與叔叔；
        更於該會議紀錄說明三載有「倘家族有人急需借用該款
        時，無論利息高低，每100 萬元依率按月取息1 萬元，
        以保障丁○○家人生活費用。」即家族任何人有急需，
        即可借款而不考慮借款人之信用良窳，該作為顯然更無
        法保障丁○○之生活費用，原告之主張顯然違反一般社
        會常情及論理法則。
      (2)另原告主張家族會議記錄及借據於提起復查及訴願階段
        均未提示，係因遍尋無著，直到95年8 月20日原告戊○
        ○協助原告丁○○清理其臥房時，無意間發現原告丁○
        ○將其藏匿臥床下乙節，查原告既已主張原告丁○○已
        罹患精神官能症，為免受騙亂用，而將系爭資金委託被
        繼承人保管，惟竟將為保障原告丁○○生活之會議記錄
        及其兄即原告甲○○、石麗卿夫妻出具向原告丁○○各
        借款900,000 元之借據，交由原告丁○○保管，其主張
        自相矛盾，顯然不合一般社會常情及論理法則，更遑論
        該會議記錄並無被繼承人（主持人）簽字，無法證明確
        有其事。
      (3)原告於訴願時主張，83年底因有友人亟需借錢以較高利
        率借錢月餘。
      (4)綜上，原告提示之家庭會議記錄及借據顯係臨訟訴補證
        ，原告主張依家族會議決議，將系爭資金委託被繼承人
        保管，及嗣後將系爭資金借予原告甲○○及其配偶石麗
        卿償還貸款乙節核不足採。
    5.關於系爭資金之資金流程部分，原告自始無法提供直接之
      相關證明文件，證明系爭資金係丁○○之節餘款。而原告
      主張83年6月8日丁○○宜蘭三星郵局該帳戶被現金提領2,
      000,000 元，嗣於83年6 月11日將其中1,600,000 元以被
      繼承人名義，現金存入宜蘭市農會定期存款，其未當天匯
      款或轉帳之原因，係因郵局和銀行當時不能通匯，三星鄉
      到宜蘭又有一段距離，致被繼承人探訪原告丁○○時始將
      系爭資金委由被繼承人保管乙節：
      (1)依臺灣郵政股份有限公司96年7月5日函稱，該公司開辦
        跨行通匯日期83年11月10日。
      (2)惟查宜蘭三星鄉地區除三星郵局外，尚有宜蘭縣三星鄉
        地區農會（設籍三星鄉○○村○○路31號），經被告96
        年8 月3 日電話詢問該農會距三星郵局之里程，該會口
        頭答復約200 公尺，（另該農會大隱分會亦設籍三星鄉
        ○○村○○路31號）。
      (3)綜上，縱如原告主張因當時郵局和銀行尚未通匯，惟為
        保障資金安全，亦可提領後立即經由農會轉匯，且原告
        一再主張原告丁○○居住三星鄉山腳下荒涼偏僻、交通
        不變，卻將鉅額資金2,000,000元現金提領存放家中3天
        ，再寄託其父攜回宜蘭市寄放，顯然不合一般社會常情
        及論理法則，原告主張將系爭資金委由被繼承人保管核
        不足採。
    6.原告主張原告甲○○因貸款而付給銀行、農會的利息1 個
      月約僅有6,000元乙節，該6,000元係農會部分，另有銀行
      利息約8,000元合計14,000元，並非6,000元乙節：
      (1)依原告提供之家庭會議記錄，借款本金900,000 元，每
        月付息10,000元，全年應為120,000 元，換算年利率為
        13.33﹪（120,000 ÷900,000 元）。
      (2)復依原告主張宜蘭市農會提供之放款交易明細資料，原
        告甲○○之借款利率為5.25﹪，原告甲○○向臺灣中小
        企業銀行宜蘭分行出具之放款交易明細表，其借款利率
        為8.763 ﹪，則其每月應給付銀行之利息各應為3,938
        元（900,000 ×5.25﹪÷12）、6,572 元（900,000 ×
        8.763 ﹪÷12）合計10,510元。
      (3)原告主張之借款利息合計14,000元，查並非900,000 元
        之借款利息，而係原告甲○○在宜蘭市農會之借款本金
        1,071,390 元、臺灣中小企業銀行宜蘭分行之借款本金
        1,063,356 元之利息，是甲○○向前揭金融機構借款，
        其每月應付之利息合計10,510元，已如前述，遠低於應
        給付丁○○之利息20,000元（1,800,000 ×13.33 ﹪÷
        12），原告主張甲○○向丁○○借款，顯然不合社會常
        情。
      (4)另依原告之復查申請書及訴願申請書，系爭資金其中18
        00,000元，原告甲○○自91年1 月4 日起每月支付利息
        10,000元，自91年10月5 日起支付20,000元與丁○○，
        是上述資料顯與原告所附之家庭會議記錄（借款900,00
        0 元按月計息1 萬元不合），亦與前揭委託關係家庭會
        議記錄每1,000,000 元月息10,000元不合。
      (5)再查，原告於復查階段提示證明原告甲○○及其配偶石
        麗卿向原告丁○○借款之借據及丁○○利息簽收之收據
        ，其上均未書明雙方名義、約定事項、簽章及立約日期
        ，與原告所檢附之證明文件，二者截然不同。
      (6)綜上，前揭資料顯係原告臨訟補證，原告之主張核不足
        採。
    7.另原告主張原告丁○○之因其配偶過世所取得之相關款項
      ，包括民事賠償金互助慰問金勞保給付等「合計」400 萬
      元，並非「僅有」400 萬元，之前從未提到「僅剩下」之
      字語，且83年6 月23日存入原告戊○○宜蘭農會2,019,15
      0 元是全省鐵路局員工募捐款項，原告因認此筆款項係以
      戊○○名義存在宜蘭市農會，並未存入被繼承人戶頭，應
      該不會有爭議，故未提及此筆錢乙節：
      (1)原告於復查及訴願階段均主張原告丁○○配偶呂錫麟因
        車禍過世，肇事者之民事賠償事宜由原告丁○○之公婆
        處理且民事賠償金2,200,000 元由其公婆收取，原告丁
        ○○僅收取勞保給付1,242,000 元及鐵路局員工互助慰
        問金683,550 元，共1,925,550 元，外加依些奠儀收入
        合計2,000,000 元交付其父張炳耀。
      (2)原告本主張原告丁○○信託其父張炳耀之款項係勞保局
        給付、呂錫麟之鐵路員工互助慰問金加上捐款。經被告
        主張原告丁○○復於83年6 月23日存入戊○○宜蘭農會
        2,019,150 元，原告始承認有此筆捐款是全省鐵路局員
        工募捐款項。
      (3)綜上，原告就原告丁○○因配偶呂錫麟死亡所收款項，
        原告迄今無法說明由丁○○及其公婆各經手保管之資金
        總額，且就資金來源之說詞前後不一，是原告主張系爭
        資金係原告丁○○之結餘款項，核不足採。
　　理  由
一、按行為時遺產及贈與稅法第1 條第1 項規定：「凡經常居住
    中華民國境內之中華民國國民死亡時遺有財產者，應就其在
    中華民國境內境外全部遺產，依本法規定，課徵遺產稅。」
    ；第4 條第1 項規定：「本法稱財產，指動產、不動產及其
    他一切有財產價值之權利。本法稱贈與，指財產所有人以自
    己之財產無償給予他人，經他人允受而生效力之行為。」；
    第4 條第2 項規定：「被繼承人死亡前2 年內贈與下列個人
    之財產，應於被繼承人死亡時，視為被繼承人之遺產，併入
    遺產總額，依本法規定徵稅：一、被繼承人之配偶。二、被
    繼承人依民法第1138條及第1140條規定之各順序繼承人。三
    、前款各順序繼承人之配偶。」；第45條規定：「納稅義務
    人對依本法規定，應申報之遺產或贈與財產，已依本法規定
    申報而有漏報或短報情事者，應按所漏稅額處以1 倍至2 倍
    之罰鍰。」。
二、本件事實概要已如前述，有相關原處分卷可稽，堪予認定。
    原告等不服，循序提起行政訴訟，主張：系爭資金係原告丁
    ○○因其配偶呂錫麟於83年4 月7 日因車禍遽逝，所獲得之
    慰問金、勞保給付、募款總額之結餘款項，因原告丁○○精
    神狀況不佳而存入被繼承人帳戶內，委託被繼承人保管，嗣
    因被繼承人生病無法再代為保管，才另委由原告戊○○保管
    。故系爭資金為原告丁○○所有，非被繼承人之財產，被繼
    承人生前轉存到原告戊○○名下帳戶，自非生前贈與，不得
    納入遺產總額等語。是以，本件之爭點即在於經被告認定為
    被繼承人生前2 年內贈與之1,921,048 元，究竟係被繼承人
    所有，抑或為原告丁○○委託被繼承人所管理之金錢？
三、經查，本件相關資金之來龍去脈如下：
    (1)原告丁○○宜蘭縣宜蘭市三星郵局第16944-8 號帳戶於83
      年5 月28日存入勞工保險局83年5 月23日開具之第G00000
      00郵政特種匯票金額1,242,000 元；83年6 月8 日該帳戶
      以現金提領2,000,000 元。
    (2)83年6 月11日被繼承人以現金存入其宜蘭市農會辦理定期
      存款2,000,000 元；迄83年12月23日中途解約後均以現金
      提領。
    (3)84年1月26日被繼承人同農會定期存款帳戶存入1,600,000
      元，迄89年5月16日到期之本息合計1,921,048元（即系爭
      資金）。
    (4)89年5 月16日（被繼承人於同年6 月22日死亡）上開1,92
      1,048 元轉存至原告戊○○宜蘭市農會泰山分部存款帳戶
      ，分作2 筆定期存款各900,000 元，餘121,048 元則存入
      活期儲蓄帳戶。
    (5)上開2 筆定存分別於90年12月11日及91年10月2 日解約後
      ，各轉存至原告甲○○、石麗卿農會存款帳戶各900,000
      元。原告甲○○用以清償其夫妻於台灣中小企業銀行宜蘭
      分行、宜蘭市農會信用部之貸款本息。
    以上事實為兩造所不爭，並有中華郵政股份有限公司宜蘭郵
    局93年5月17日宜營字第0935000393號函、該公司93年6月2
    日儲字第0930707249號函、宜蘭市農會93年9 月14宜市農信
    字第9302422 號函暨各公函所檢附之交易明細、傳票，及原
    告戊○○於宜蘭市農會泰山分部之存單存款交易明細表等附
    於原處分卷可憑，並有台灣中小企業銀行宜蘭分行、宜蘭市
    農會信用部之放款交易明細附於本院卷179-182 頁可佐。是
    以，系爭資金1,921,048 元是否被繼承人生前贈與，應納入
    遺產總額？端視84年1 月26日被繼承人同農會定期存款帳戶
    存入1,600,000 元是否源自於原告丁○○，經原告丁○○同
    意交由被繼承人保管？
四、查原告主張原告丁○○原與夫呂錫麟育有罕見疾病「軟骨智
    障症」之雙胞胎女兒（呂文嘉、呂文禎，均77年8 月24日生
    ），81年12月又生1 子，詎於83年4 月7 日呂錫麟突遇車禍
    遽然身亡，一夕之間其遭此變故致精神恍惚，事後經由父兄
    姐之協助完成配偶之身後事，其因此獲得勞保局給付1,242,
    000 元、肇事者給付賠償金2,200,000 元、呂錫麟之鐵路局
    員工互助慰問金683,55元，及鐵路局宜蘭工務段段長所發起
    募得之2,019,150 元，並部分奠儀；其中肇事者給付之賠償
    及奠儀為其公婆所取用，其餘部分200 萬元則委由其父即被
    繼承人保管，另段長發起之募款2,019,150 元委由其姊即原
    告戊○○保管，乃分別於83年6 月8 日自其宜蘭市三星郵局
    第16944-8 號帳戶提領2,000,000 元，再於3 日後之同年月
    11日存入被繼承人宜蘭市農會辦理定期存款2,000,000 元；
    另於同年月23日將募款2,019,150 元存入原告戊○○宜蘭市
    農會帳戶內。嗣因長女呂文嘉又於同年10月28日死亡，需要
    用錢，且此期間已有部分家庭花費支出，被繼承人帳戶內之
    2,000,000 元定期存款乃予提前解約，用以支出所需，迄84
    年1 月26日被繼承人又將結餘款項1,600,000 存入同農會辦
    理定期存款等事實，有本院卷第10頁附原告丁○○於83年4
    月10就診之王維昌診斷證明書載明「病名精神官能症」、醫
    囑「此病患因親夫車禍過世精神極度恍惚虛弱」，及本院卷
    第11頁附呂文嘉戶籍謄本、本院卷第183 頁附呂文禎診斷證
    明書、本院卷第185-225 頁募捐名冊，另有原處分卷第381
    、376 頁所附台灣省公庫專戶存款支票載明用途「捐款」、
    受款人「丁○○」、金額「貳佰壹萬玖仟壹佰伍拾元」，及
    同額款項於83年6 月23日存入原告戊○○宜蘭市農會帳戶之
    存款憑條，另有前述原告丁○○帳戶提領200 萬元，3 日後
    被繼承人帳戶存入200 萬元辦理定存，又於83年12月23日中
    途解約，迄84年1 月26日被繼承人同農會定期存款帳戶存入
    1,600,000 元之資金流向證明；另有證人即原告戊○○之夫
    庚○○於本院證稱「肇事賠償金、奠儀都是被她公婆拿走。
    後來人家建議丁○○要出面處理，不然還有小孩要養，不能
    她公婆說什麼就全盤接受。丁○○拿到的是勞保給付、鐵路
    局員工方面的錢。鄉下的奠儀錢都很少，所以就是全由她公
    婆收去、拿走」、「（法官問：丁○○先生未留有任何遺產
    ？）很少。因為小孩出生時就發病，花費十分龐大，一個月
    都要好幾萬，一個球、一台殘障用椅、殘障人士的特殊用具
    都要很多錢，所以兄弟都不可能一直資助她，只能從這200
    多萬領用。我丈人還活著的時候，既然丁○○有錢寄放在爸
    爸戶頭裡，當然就向爸爸拿錢，而爸爸也就付。父母子女間
    也不會去計較，爸爸領錢給她的時候多給一點也是人之常情
    ，不可能記帳記的很清楚」、「（法官問：證人您為何會了
    解這些事？）因為大家住的近，且我又是丁○○的姊夫，所
    以我都會去了解一下，才會知道錢的來龍去脈。我現在雖然
    在台北做生意，但我每週都會回去宜蘭」、「（法官問：何
    以不把錢交給丁○○的兄弟保管？）80幾年的時候，她兄弟
    都才剛結婚，張素慎是大姐，人生歷練比較豐富，比較會想
    」等語（見本院96年7 月11日準備程序筆錄）。綜核各項證
    據，原告丁○○宜蘭市三星郵局帳帳戶內確於83年6 月8 日
    提領2,000,000 元，逾3 日後於同年月11日被繼承人宜蘭市
    農會帳戶裡亦有定期存款2,000,000 元；另經被告傾力查證
    原告丁○○之財力狀況，未見有該2,000,000 元或其他大額
    現金回流之跡證，此稽之被告調閱之原告丁○○於三星郵局
    83年4 月8 日迄87年12月21日交易明細表附於原處分卷第39
    3-399 頁可證，另有被告提出之原告丁○○財產歸屬資料清
    單及其89-95 年綜合所得稅各類所得資料清單附於本院卷第
    28-52 頁第246-253 頁可稽，以原告丁○○當時遭逢之境遇
    ，當不致任意將200 萬元贈與他人，堪信逾3 日後於同年月
    11日被繼承人宜蘭市農會帳戶定期存款2,000,000 元，係源
    自於原告丁○○三星郵局83年4 月8 日所提領之200 萬元。
    又原告丁○○之長女呂文嘉於同年10月28日死亡，及其家庭
    一般支出，必有花費，則該筆定期存款於83年12月23日解約
    用以支付所需費用，再於84年1 月26日將餘款1,600,000 存
    入被繼承人宜蘭市農會帳戶辦理定期存款，於常情並無不合
    ，自可採信。再佐以原告丁○○所得之募款2,019,150 元，
    亦悉數存入原告戊○○宜蘭市農會帳戶內，益證原告主張原
    告丁○○係因精神狀況不佳，方將大額錢財託交父姐保管等
    節，為可採信。
五、被告雖質以：83年6 月8 日提領200 萬元與同年月11日被繼
    承人帳戶內之200 萬元定期存款，相距3 日，難認為同一筆
    金錢，且原告不利用通匯之方式將錢匯入被繼承人帳戶內，
    反倒領出大筆現金閒置3 日，與常情不合。又該筆定期存款
    復於83年12月23日中途解約後以現金提領，84年1 月26日被
    繼承人同農會定期存款帳戶存入1,600,000 元，兩者金額不
    符，且提領日期和存入日期差距達1 個月以上，難以認定係
    同1 筆資金。嗣後被繼承人死亡前於89年5 月16日又轉存至
    原告戊○○宜蘭市農會泰山分部存款帳戶，並未返還原告丁
    ○○。又原告除提出原告丁○○1 次就診紀錄為證外，別無
    其他證據足資證明原告丁○○長期罹患精神官能症，且原告
    丁○○可以獨立扶養重症女兒及兒子，並在緯綺實業有限公
    司等單位上班，可證其精神狀況良好，無需委託他人管理錢
    財，縱或有委託他人管理之必要，也可以僅將印鑑、存摺託
    交他人保管之方式處理。又原告就原告丁○○因配偶呂錫麟
    死亡所收款項，迄今無法說明由丁○○及其公婆各經手保管
    之資金總額，且其原對於原告丁○○因配偶死亡所獲得之募
    款2,019,150 元隻字不提，顯就資金來源之說詞前後不一，
    是原告主張系爭資金係原告丁○○之結餘款項，核不足採。
    另倘原告丁○○將錢交予被繼承人保管，及嗣後將錢出借予
    原告甲○○夫婦以清償渠等貸款，何以未見渠等當事人立有
    書面契約？另原告甲○○借用1,800,000 元每月支付20,000
    元，與原告提供之83年6 月5 日「委託關係家庭會議記錄」
    所載內容，為每1,000,000 元月息10,000元不合。又依告提
    供之銀行資料顯示，原告甲○○銀行貸款之利息，低於其所
    稱向原告丁○○借款所應支付之利息，原告主張原告甲○○
    向原告丁○○借款一節，顯然不合社會常情。另原告提供證
    明確經家庭會議決議原告丁○○將錢委託原告戊○○保管之
    家庭會議紀錄，有諸多違反常情之處，應係臨訟杜撰而不可
    採云云。
六、惟上開疑義已經原告辯明：83年6 月8 日當時郵局尚無法辦
    理跨行通匯，故才以現金提領、現金存入之方式處理（經被
    告查證結果郵局之通匯業務係始自83年11月10日）。原告除
    求診於王維昌診所外，爾後則以服用中藥之方式控制精神狀
    況，該中藥出自住家附近之「天文堂」，係一藥行，無法提
    供診斷證明；被告由所得稅申報資料查知原告丁○○於社團
    法人宜蘭縣智障者權益促進會擔任志工，係受總幹事鼓勵走
    出家庭，開闊心胸，改善病情，且該份工作允許原告丁○○
    帶著殘障女兒一同上班，另原告丁○○自緯綺實業有限公司
    所領得之微薄工資，係為該公司代工修剪成衣線頭所得；原
    告與母親丙○○○同住，平日並得助於住在同路段147 號、
    149 號之兄弟即原告甲○○、乙○○，現在精神狀況已經好
    轉，惟仍信賴姊姊原告戊○○，故將大筆銀錢交由原告戊○
    ○處理。至於公婆與伊之間，也因其配偶遽逝錢財處理之矛
    盾情節而疏離，難以請求渠等出庭為證。被告質疑原告從未
    提及募款2,019,150 元之事實，先後說詞不一云云，係因原
    告認為該筆2,019,150 元與本件無關，故未主動提及，並非
    說詞不一。又原告甲○○借用該筆1,800,000 元，一則可以
    提前清償貸款之本金，視將來資力如何擇期返還妹妹即原告
    丁○○，如此可以減輕貸款壓力，另則每月支付2 萬元利息
    也可以幫助妹妹等語。查原告丁○○育有罕見疾病之雙胞胎
    ，其於二度出庭均偕同尚在人世之呂文禎出庭，呂文禎躺臥
    於輪椅上狀似植物人，其第一次出庭時為親友陪伴於旁聽席
    之後，偶見抽搐之現象（見本院96年5 月30日準備程序筆錄
    ），其母即原告丁○○則坐在前面應訊，據原告戊○○告知
    呂文禎如無母親陪伴在旁，會因緊張而抽搐（見本院96年7
    月11日準備程序筆錄）。原告丁○○生養女兒罹患此種迄今
    無法治療之重症，其身心承受壓力可想而知，詎83年4 月7
    日患難與共之配偶又逢車禍遽逝，一夕巨變，實難期其得以
    保持心智處理日常事務。又其長期仰賴配偶死亡所獲得之資
    助及其他微薄收入，獨立扶養重症之女兒及尚未成年之兒子
    ，生活瑣事已是應接不暇，在此困窘之環境中，其有無助徬
    徨之感，倚賴其長姊代為掌理錢財，也屬疏解壓力之一種方
    式，並無疑義。原告及被繼承人間分別為父女、兄妹、姊妹
    之至親手足，渠等為原告丁○○處理上開錢財，乃手足情深
    、相互照應之家庭倫常，焉能事事如企業公司般精於計算、
    帳載詳盡、有憑有據。固然其中有部分款項未能清楚說明，
    惟此正因彼等間之至親手足關係，且為過往之日常瑣事，當
    時焉知處處存證以供被告審酌。又部分訴訟中所提書證如1
    萬元利息收據、家庭會議紀錄等，或係事後補作，惟此不過
    為應付被告強求渠等立契所為，其內容表彰之情事既符於真
    實，自非臨訟杜撰可比。被告上開旁枝末節之質疑，實未能
    體會尋常人家之生活常態，自不足以推翻原告之主張。
七、綜上所述，原告主張系爭資金係原告丁○○所有之1,600,00
    0 元，因委託被繼承人保管，而由被繼承人於84年1 月26日
    以自己名義辦理定期存款，迄89年5 月16日到期之本息合計
    為1,921,048 元，故系爭資金應屬原告丁○○所有，非屬被
    繼承人所有，被繼承人於生前又轉存到原告戊○○帳戶內，
    亦係基於委由原告戊○○保管之意而存入，並非生前贈與，
    不應計入財產總額，均可成立。則被告未予深究彼等間之實
    際法律關係，遽以系爭資金為被繼承人之生前贈與，而計入
    遺產總額，而予核計應納稅額並漏稅裁罰，自有違誤。訴願
    決定未予糾正，亦有未當。原告訴請撤銷原處分及訴願決定
    ，為有理由，應予准許予以撤銷，著由被告依本判決之見解
    ，另予核計本件遺產總額及應納稅額。
據上論結，本件原告之訴為有理由，爰依行政訴訟法第98條第3
項前段，判決如主文。
中  　華  　民  　國　   96　  年  　8    月　  23    日
                         第四庭審判長法  官　侯　東　昇
                                   　法  官　陳　秀  
                                     法  官　李　玉　卿
上為正本係照原本作成。
如不服本判決，應於送達後20日內，向本院提出上訴狀並表明上
訴理由，如於本判決宣示後送達前提起上訴者，應於判決送達後
20日內補提上訴理由書（須按他造人數附繕本）。
中　　華　　民　　國　　 96　  年　  8　  月　  23　  日
                                     書記官  楊  怡  芳
